【裁判字號】    97,抗,1175
【裁判日期】    970808
【裁判案由】    強制執行
【裁判全文】
臺灣高等法院民事裁定                  97年度抗字第1175號
抗  告  人  聯邦商業銀行股份有限公司
法定代理人  乙○○
代  理  人  丙○○
上列抗告人因與相對人甲○○間強制執行事件，對於中華民國97
年6月9日臺灣基隆地方法院96年度執字第14591號所為裁定提起
抗告，本院裁定如下：
    主      文
原裁定廢棄，發回臺灣基隆地方法院。
    理      由
一、本件抗告人前提出拍賣抵押物裁定，聲請就基隆市○○區○
    ○段4997建號（門牌號碼為基隆市○○街456號之6、9樓）
    及其基地（基隆市○○區○○段1415、1415-1、1415-2地號
    土地，下稱系爭房地）之應有部分為強制執行。經原法院囑
    託基隆市信義地政事務所辦理查封登記，基隆市信義地政事
    務所則函覆原法院：相對人尚有位於同市○區○段1359地號
    土地（下稱1359地號土地）未併同查封，係違反公寓大廈管
    理條例第4條之規定。嗣原法院於97年1月31日、同年5月2日
    2次通知抗告人提出得查封拍賣1359地號土地應有部分之執
    行名義，並以抗告人無正當理由逾期未提出，致執行程序不
    能進行，而裁定駁回抗告人拍賣抵押物強制執行之聲請。
二、抗告意旨則以：抗告人提出之執行名義所准拍賣相對人之不
    動產，雖僅限於系爭房地而未包括1359地號土地，惟係因相
    對人之前手孫劉阿雪最初即以系爭房地設定抵押貸款，當時
    既符合公寓大廈管理條例第4條第2項之規定，嗣後即使因拍
    賣之土地應有部分小於相對人所有權實際應有部分，其不利
    益亦不應由抗告人承擔。而1359地號土地既非設定抵押權之
    範圍，相對人復非原抵押貸款之借款人，抗告人亦無從就13
    59地號土地對於相對人取得對人之執行名義以執行該土地。
    且1359地號土地既無從獨立使用收益，亦不得單獨為移轉，
    自應類推適用民法第877條之規定，就相對人新增1359地號
    土地之應有部分併付強制執行拍賣，惟原法院卻逕行駁回其
    強制執行之聲請，顯有不當，為此請求廢棄原裁定等語。
三、按債權人就債務人所有不動產設定抵押權時，如已就債務人
    當時所有之土地及建物所有權全部設定抵押權，即已預期嗣
    後拍賣抵押物時，符合公寓大廈管理條例第4條第2項之移轉
    所有權規定。則債務人嗣後雖另行單獨取得土地所有權，而
    增加基地土地應有部分，致使抵押物於拍賣後因拍定之土地
    應有部分小於債務人之所有權應有部分，違反公寓大廈管理
    條例第4條第2項規定，無從移轉所有權時，該不利益亦不應
    由抵押權人承擔。且債務人增加之基地土地應有部分，既無
    從獨立使用收益及移轉，即與坐落建物在使用上無從分離，
    於此情形，自應類推民法第877條規定，准許抵押權人即債
    權人以其持有之拍賣抵押物裁定執行名義就該部分聲請執行
    法院併付拍賣，以保護其利益。惟債權人就債務人新增加之
    土地應有部分雖能併付拍賣，然該部分賣得價款，並無優先
    受償權（本院暨所屬法院92年法律座談會民事執行類提案第
    30號參照）。
四、本件抗告人係以拍賣抵押物裁定為執行名義，聲請強制執行
    相對人所有系爭房地應有部分，雖基隆市信義地政事務所函
    覆原法院稱相對人尚有1359地號土地未併同查封，違反公寓
    大廈管理條例第4條之規定云云（見原法院卷第24頁），惟
    上開抵押權設定時其建物基地範圍未包括1359地號，是否確
    屬遺漏？相對人所取得之1359地號土地應有部分是否確係抵
    押標的建物之基地範圍，抑或與原建物坐落基地無涉之其他
    地號，原法院並未查明，僅依地政事務所覆函，而無其他根
    據，即定期通知抗告人應補送就1359地號土地之對人執行名
    義，並以抗告人逾期未補正即駁回強制執行之聲請，難昭折
    服。且縱使相對人就1359地號土地之應有部分確屬抵押標的
    建物坐落基地之範圍，依公寓大廈管理條例第4條第2項之規
    定，無從分離處分，依前開說明，亦應類推適用民法第877
    條規定，就該1359地號土地與系爭房地併付拍賣，無待抗告
    人另行取得執行名義，則本件強制執行程序亦無不能進行之
    情事。從而，原法院遽以抗告人聲請本件強制執行，違反公
    寓大廈管理條例第4條之規定，經定期命補正而未補正，致
    執行程序不能進行為由，裁定駁回抗告人之聲請，於法顯有
    違誤。抗告意旨指摘原裁定不當，為有理由，爰廢棄原裁定
    ，發回原法院另為適法之處理。
五、據上論結，本件抗告為有理由，裁定如主文。
中    華    民    國    97    年    8     月    8     日
                  民事第十四庭
                        審判長法  官  張  蘭
                              法  官  袁靜文
                              法  官  黃麟倫
正本係照原本作成。
本裁定除以適用法規顯有錯誤為理由，並經本院許可外，不得再
抗告。如提起再抗告，應於收受後10日內委任律師為代理人向本
院提出再抗告狀。並繳納再抗告費新台幣１千元。
中    華    民    國    97    年    8     月    8     日
                              書記官  王敬端


司法院資訊處製作；財團法人民間司法改革基金會備份。
